臺灣嘉義地方法院刑事判決　　　　　　　　　　　　　　九十三年度訴緝字第六號
　　公　訴　人　臺灣嘉義地方法院檢察署檢察官
　　被　　　告　丙○○
　　　　　　　　戊○○
右列被告因偽造文書等案件，經檢察官提起公訴 (九十年度偵字第二八０六號)，本
院判決如左：
    主  文
丙○○行使偽造私文書，足以生損害於他人，處有期徒刑陸月，如易科罰金，以參佰
元折算壹日。
戊○○無罪。
    事  實
一、丙○○基於意圖為自己不法所有之犯意，自任互助會首，向己○○等人招攬互助
    會，約定每人每會新台幣 (下同)一萬元，採內標方式標會，會員連會首共計四
    十二人 (詳附表)，於民國八十九年十一月一日某時許，在嘉義縣中埔鄉頂六村
    庄內十二之四號住處，未經乙○○之同意或授權，冒用其名義於標單上偽簽「乙○○」之署押，偽填標金四千元，並向所有在場之活會會員佯稱欲投標者均同標
    ，即以抽韱方式抽中得標，使三十三會活會會員陷於錯誤，而交付會款，以此方
    式詐取十九萬八千元，嗣於九十年三月一日即因無力繳納會款，宣佈停標，至此
    己○○等人始知受騙。
二、案經己○○、甲○○、丁○○、郭立齋等人訴請台灣嘉義地方法院檢察署檢察官
    偵查起訴。
    理  由
壹、被告丙○○有罪部分：
一、認定犯罪事實所憑之証據及理由：
    訊據被告丙○○對於偽造乙○○名義冒標之犯罪事實曾於本院審理中坦承不諱，
    核與証人乙○○於偵訊時之供述 (見嘉義地方法院檢察署九十年度他字第四０五
    號偵訊卷第四十九頁)相符，此部分犯罪事實應堪認定；又被告丙○○以冒標之
    詐術得標後，向活會會員己○○等人收取會款等情，亦據被告丙○○自承在卷，
    復有証人己○○、甲○○、郭立齋、丁○○等人証述在卷 (見本院九十三年六月
    八日審理筆錄)，合計向活會會員詐取之會款為十九萬八千元 (第九標冒乙○○
    名義標會，除未向乙○○收款外，向其餘三十三名活會會員收取33×6000=19800
    0元)，被告丙○○詐欺之犯行足堪認定。
二、本院對被告辯解之判斷：
    被告丙○○雖曾於本院審理時自白前揭犯罪事實，惟嗣於審理中復否認有前開事
    實，辯稱：乙○○於偵訊時証述其被冒標，其意思應該不是如此云云。經查：証
    人乙○○於本院審理時多次傳訊不到，經訊問被告丙○○是否以拘提証人乙○○
    之方式令証人到院，被告表示不願意，而經當庭播放証人乙○○於偵訊中之証述
    ，其陳述與筆錄記載一致，且無顯不可信之情況，該項証據自足以作為認定犯罪
    事實之基礎，証人乙○○既表明未授權被告丙○○以其名義為標會之行為，被告
    丙○○以其名義標會及收取借款，其行為自足以構成前揭犯罪事實，被告空言否
    認，顯係事後卸責之詞，不足採信。
三、論罪科刑之理由：
(一)按刑法第二百十條之偽造私文書罪，固須以無制作權之人，捏造或冒用他人名義
    而制作文書，並足以生損害於公眾或他人為要件，但此制作名義人，不以形式上
    表現於文書內為必要，倘依習慣或特約，諸如以言詞、動作、筆跡、內容、慣用
 語、特殊制作方式、專用信箋等方法，實質上使人得知係以他人名義所制作，足
    以表示一定用意之證明者，因已妨害該制作名義人之信用，可生損害於公眾或他
    人，依同法第二百二十條第一項規定，仍應論以偽造準私文書罪。而依我國民間
    互助會之習慣，係由會首招募會員參加所組成，標會時通常由欲標取會款之會員
    ，在空白紙條上填載標息金額並簽名，依習慣或特約表示該會員所欲出之標息，
    並以所出標息高者為得標之人，本件被告丙○○所召集之互助會亦復如此，是以
    該紙張上填載金額及簽名之文字，依習慣足以表示其用意，依刑法第二百二十條
    第一項規定，應以文書論。
(二)本案被告丙○○未經乙○○同意，即在空白紙上偽填乙○○名義及得標金額，自
    係準私文書。而被告冒標後，向活會會員謊稱該次互助會係由乙○○得標，使不
    知情之活會會員陷於錯誤，將該期會款如數交付予被告，其行為即屬施用詐術使
    活會會員陷於錯誤而交付金錢。故核被告丙○○上開所為，係犯刑法第二百十六
    條、第二百十條之行使偽造私文書罪，及同法第三百三十九條第一項詐欺取財罪
    。而偽造署押及偽造私文書之低度行為，為行使偽造私文書之高度行為所吸收，
    不另論罪。又被告詐欺取財犯行，係以一冒標後詐取會款行為而對己○○等活會
    會員為之，為想像競合犯，應從一重之詐欺取財罪處斷。被告所犯行使偽造私文
    書罪及詐欺取財二罪間，有方法、結果之牽連犯關係，應依刑法第五十五條之規
    定，從一重之行使偽造私文書罪處斷。
(三)爰審酌被告丙○○自任會首竟違背其義務冒標詐財，紊亂民間合會秩序，損及他
    人之財產權，惟犯後與活會會員己○○、宗美郁、丁○○、吳慈毓、吳惠萍等人
    已和解，有和解書在卷可稽，且本案詐取之金額僅十九萬八千元，造成他人之危
    害尚低等一切情狀，量處如主文所示之刑。又刑法第四十一條業於九十年一月十
    日修正公布，於同年月十二日生效，經比較新舊法結果，被告所犯上開之罪，行
    為後依修正後之刑法第四十一條第一項前段規定，得易科罰金，顯較為有利，爰
    依刑法第二條第一項前段，適用修正後刑法第四十一條第一項前段規定，就被告
    丙○○所量處之刑，諭知易科罰金之折算標準。又被告丙○○用以填載冒標之標
    單業據丟棄滅失，爰不另諭知沒收。
貳、被告戊○○無罪部分：
一、公訴意旨另以：戊○○與丙○○二人係夫妻關係，共同基於意圖為自己不法所有
    之犯意聯絡，未經乙○○之同意或授權，冒用乙○○之名義，於標單上偽簽「乙○○」之署押，偽填標金四千元，並向所有在場之活會會員佯稱欲投標者均同標
    ，即以抽韱方式抽中得標，使活會會員陷於錯誤，而交付會款，以此方式詐取會
    款等情。
二、按被告未經審判證明有罪確定前，推定其為無罪，而犯罪事實應依證據認定之，
    無證據不得認定犯罪事實，又不能證明被告犯罪者，應諭知無罪之判決，刑事訴
    訟法第一百五十四條、第三百零一條第一項定有明文。又刑事訴訟法第一百五十
    六條第二項增定共犯之自白，不得作為有罪判決之唯一證據，仍應調查其他必要
    之證據，以察其是否與事實相符。立法目的當在於限制共犯自白在證據上之價值
    ，法院仍須調查其他補強證據，而非專以共犯之自白作為有罪判決之惟一依據，
    藉以保障被告之人權。
三、公訴人指稱被告戊○○涉嫌前開犯罪事實之理由，無非係以被告戊○○之自白及
    証人己○○、甲○○、郭立齋、丁○○、乙○○等人証述為據。惟訊據被告戊○○則否認有前開犯罪事實，辯稱：合會均係被告丙○○在主導，丙○○忙碌時，
    始由其幫忙主持開標及收取會款，對於冒用乙○○名義標會之情形並不清楚等情
    。經查：本案被告戊○○從未於偵審中自白，而足以認定其有罪之惟一証據，係
    共犯丙○○於偵訊時之自白，該自白指稱乙○○之冒標係由被告戊○○為之，此
    外並無其他証據可資佐証。而共犯丙○○嗣於本院審理時則翻異前詞，初則供稱
    係由其冒標，與被告戊○○無關，次則完全否認其與被告戊○○有冒標之情形，
    故被告丙○○之供述已有可疑，且依前開規定，該項自白亦不能作為認定被告戊○○有罪之惟一証據，而到庭之其他証人僅能証明被告戊○○有主持開標及收取
    會款之事實，對於冒標之事實無從為証明，此外復查無其他積極証據足以証明被
    告戊○○有起訴之犯罪事實，依法即應諭知無罪之判決。
據上論斷，應依刑事訴訟法第二百九十九條第一項前段、第三百零一條第一項，刑法
第二百十六條、第二百十條、第二百二十條、第三百三十九條第一項、第五十五條、
第二條第一項前段、第四十一條第一項前段、罰金罰鍰提高標準條例第一條前段、第
二條，判決如主文。
本案經檢察官黃正雄到庭執行職務。
中    華    民    國      九十三        年      七      月     三十     日
                              臺灣嘉義地方法院刑事第五庭
   審判長法  官  黃國益
                                          法  官  黃仁勇
                                          法  官  黃義成
右正本證明與原本無異。
如不服本判決，應於判決送達後十日內，向本院提出上訴狀。
中    華    民    國      九十三        年      七      月     三十     日
                                          書記官  林育興
附錄本案論罪科刑法條全文：
刑法第二百十六條：
行使第二百十條至第二百十五條之文書者，依偽造、變造文書或登載不實事項或使登
載不實事項之規定處斷。
刑法第二百十條：
偽造、變造私文書，足以生損害於公眾或他人者，處五年以下有期徒刑。
刑法第三百三十九條第一項：
意圖為自己或第三人不法之所有，以詐術使人將本人或第三人之物交付者，處五年以
下有期徒刑、拘役或科或併科一千元以下罰金。
 附表：被告冒標互助會會款之時間及金額（新台幣）
┌──┬────┬───┬───┬────┬─────────┬───┐
│編號│冒標日期│被冒用│標  金│受詐欺活│  詐  得  金  額  │備  註│
│    │        │名義人│      │會人數  │(標金－標息)×活會│      │
│    ││      │      │        │人數（須扣除會首、│      │
│    │        │      │      │        │乙○○及死會人數）│      │
├──┼────┼───┼───┼────┼─────────┼───┤
│ 一 │89.11.1 │乙○○│四千元│三十三會│  (00000-0000)×33│      │
│    │        │      │      │        │  = 198000        │      │
├──┴────┴───┴───┴────┴─────────┴───┤
│            合計詐得金額：十九萬八千元                              │
└──────────────────────────────────┘
 一、合會起訖時間：八十九年三月一日至九十一年十月一日
 二、會員人數（含會首）：
     丙○○、賴昭明、張原豪、王月里、乙○○、郭小娥、吳惠萍、宗美郁、江麗
     君、江瑞聯 (二會)、林素霞、李麗謙 (二會)、吳香蘭、黃淑雅、郭立齋、蘇
     怡如、丁王素琴、宋國忠、林美玲、陳傳家、己○○ (二會)、謝瑞淑、洪美鑾
     、李阿香、張福鎮、丁○○ (二會)、陳淑敏、邱上明、劉茂源 (二會)、許榮
     聰、林木生、吳阿宏、許樹山、盧經福、吳慈毓、林美玲、劉美玲。
 三、開標地點：在嘉義縣中埔鄉頂六村庄內十二之四號
 四、每會金額：一萬元
 五、計息方式：內標制
